【裁判字號】    98,消債清,30
【裁判日期】    980415
【裁判案由】    清算事件
【裁判全文】
臺灣板橋地方法院民事裁定            98年度消債清字第30號
聲  請  人  甲○○（原名乙○○.
代  理  人  梁水源律師
上列當事人因消費者債務清理事件，聲請清算，本院裁定如下：
    主  文
聲請駁回。
聲請費用由聲請人負擔。
    理  由
一、按債務人與金融機構協商成立者，不得聲請更生或清算，但
    因不可歸責於己之事由，致履行顯有重大困難者，不在此限
    ；本條例施行前，債務人依金融主管機關協調成立之中華民
    國銀行公會會員辦理消費金融案件無擔保債務協商機制與金
    融機構成立之協商，準用前項之規定，消費者債務清理條例
    第151 條第5 項、第6 項分別定有明文。又聲請更生或清算
    不合程式或不備其他要件者，法院應以裁定駁回之，但其情
    形可以補正者，法院應定期間先命補正，復為同條例第8條
    所明定。依其立法理由可知，債務清償方案成立後，固由債
    務人按其條件履行，惟需於其後發生情事變更，在清償期間
    收入或收益不如預期，致該方案履行困難甚或履行不能，因
    不可歸責於己，始能聲請更生或清算，此項規定旨在避免債
    務人任意毀諾已成立之協商，濫用更生或清算之裁判上債務
    清理程序，蓋以債務清償方案係經當事人行使程序選擇權所
    為之債務清理契約，債務人應受該成立之協議所拘束，債務
    人既已與金融機構協商成立，如認該協商方案履行有其他不
    適當情形，自仍應再循協商途徑謀求解決。
二、次按法院裁定開始清算程序前，得依職權訊問債務人、債權
    人及其他關係人，並得定期命債務人據實報告清算聲請前2
    年內財產變動之狀況；債務人違反前項報告義務者，法院得
    駁回清算之聲請消費者債務清理條例第82條第1 項、第2 項
    亦定有明文。
三、本件聲請人聲請清算，其主張略以：聲請人前曾依中華民國
    銀行公會會員辦理消費金融案件無擔保債務協商機制，與最
    大債權機構國泰世華銀行成立協商，協議自民國95年7 月起
    ，分120 期，0 利率，每月還款新臺幣（下同）21,358元。
    聲請人已依協商條件自95年7 月起至96年2 月止，先後繳納
    171,720 元，惟因聲請人之子丙○○96年就讀高職，教育費
    用增加，且聲請人身體不適，收入不穩定，聲請人之子丁○
    毅、丙○○又屬身心障礙學生，照顧上備需勞心勞力，聲請
    人身心俱疲，已無力償還所欠債務，故有不可歸責於己致履
    行顯有重大困難之事由，爰依法聲請裁定准予清算等語。是
    本件聲請人聲請清算，自應符合消費者債務清理條例第151
    條第5 項但書（按為第6 項所準用）所稱「不可歸責於己之
    事由致履行顯有重大困難」之要件，方為適法。
四、惟查：聲請人本件聲請，雖並提出協議書、無擔保債務還款
    計畫、財團法人金融聯合徵信中心當事人綜合信用報告、臺
    北市政府社會局「社區保母系統」時數紀錄卡、托育酬勞參
    考表、低收入戶證明、租賃契約書、學雜費繳費收據、95年
    銀行公會協商協議書、協商金額繳款證明、診斷證明書、財
    政部臺北市國稅局94、95年度綜合所得稅各類所得資料清單
    及財產歸屬資料清單、戶籍謄本、財產及收入狀況說明書、
    債權人清冊等件，惟其所檢附之資料，經核其內容仍尚未齊
    備，尚不足證明聲請人於協商成立後有發生情事變更，致協
    商方案履行困難甚或履行不能之不可歸責於己之事由；且經
    本院職權於法務部保險通報資訊連結作業查詢結果，聲請人
    有多筆人壽保險之投保紀錄，亦未據聲請人提出任何資料就
    此為說明，是本院認有命聲請人補正及報告聲請前2 年內財
    產變動之狀況等事項之必要。故經本院於98年3 月25日裁定
    命補正「聲請人聲請前2 年之財產變動狀況：包含就不動產
    、動產所為之所有有償（買賣、互易、設定抵押權等）、無
    償（贈與、第三人清償等）行為所生之財產變動；倘於該段
    期間曾經取得或喪失不動產所有權，應詳為標明不動產之坐
    落地號、建號及其取得或出售之對價（買賣契約等）相關資
    料；如有終止保險契約，應陳報終止日期、領取解約金數額
    。」、「財產及收入狀況說明書，應表明至少下列事項，並
    提出證明文件：(一)財產目錄：土地、建築物最新登記謄本（
    含他項權利部）、動產（含名稱、種類、數量）、銀行存款
    （含銀行名稱及帳號、及至補正日之數額）、股票（含公司
    、營利事業統一編號、主營業所所在地）、保險單（含以本
    人及配偶、未成年子女、父母為要保人或受益人之人壽保單
    及儲蓄性、投資性保單）、事業投資或其他資產在內之所有
    財產，並其性質及所在地；如財產附有擔保權、優先權或其
    他負擔，應一併表明（如抵押權、質權等），並提出該等權
    利之設定契約書。(二)收入數額：聲請前1 年（即自97年3 月
    起至98年2 月）之薪資明細表（含本俸、佣金、獎金、津貼
    ）及薪資轉帳資料、年金、保險給付（包含因配偶死亡所領
    取之保險給付）、租金收入、退休金或退休計畫收支款、政
    府補助金或其他收入款項在內之所有收入款項。(三)... (四)依
    法應受聲請人扶養之人丙○○、丁○毅為身心障礙者之證明
    。」、「聲請人於聲請前5 年之勞工保險投保資料表。」、
    「聲請人96年度綜合所得稅各類所得資料清單及應受扶養人
    丁○廷、丙○○、丁○毅之財產歸屬資料清單及94年至96年
    度綜合所得稅各類所得資料清單。」等事項，該裁定已於98
    年3 月30日送達聲請，有本院上開裁定及送達證書各1 件在
    卷可稽。惟聲請人逾期迄未補正，已難認其本件聲請符合前
    開消費者債務清理條例第151 條第6 項準用第5 項但書規定
    之要件，且並已違反消費者債務清理條例第82條第1 項之報
    告義務。揆諸前開說明，應駁回其本件清算之聲請，爰依消
    費者債務清理條例第8 條第1 項前段、第82條第2 項，裁定
    如主文。
中    華    民    國    98    年    4     月    15    日
              民事第一庭  法      官  黃信樺
上為正本係照原本作成
如不服本裁定，應於裁定送達後10日內，以書狀向本院提出抗告
，並繳納抗告費新臺幣1千元
中    華    民    國    98    年    4     月    15    日
                          書  記  官  李佳靜


司法院資訊處製作；財團法人民間司法改革基金會備份。
